【裁判字號】    89,簡上,192
【裁判日期】    890410
【裁判案由】    違反水利法
【裁判全文】
臺灣桃園地方法院刑事判決                        八十九年度簡上字第一九二號
    上  訴  人  丙○○
    即  被  告
    右  一  人
    選任辯護人  林榮武律師
    上  訴  人  乙○○
    即  被  告
右列上訴人因違反水利法案件，不服本院桃園簡易庭八十八年度桃簡字第一三二五號
中華民國八十九年四月十日第一審簡易判決（檢察官聲請簡易判決案號：八十八年度
偵字第八九二０、一０二三九號），提起上訴，本院管轄之第二審合議庭判決如左：
    主  文
原判決關於丙○○、乙○○部分撤銷。
丙○○共同違反主管機關為保護水道，禁止在行水區內擅採砂石、堆置砂石之規定，
致生公共危險，處有期徒刑陸月，如易科罰金以佰元折算壹日。緩刑伍年。
乙○○共同違反主管機關為保護水道，禁止在行水區內擅採砂石、堆置砂石之規定，
致生公共危險，處有期徒刑月，如易科罰金以佰元折算壹日。緩刑年。
    事  實
一、丙○○係設於桃園縣大園鄉○○村○○街一二六號「東都建設股份有限公司」（
    下稱東都公司）之負責人，因東都公司在緊臨新街溪旁之桃園縣大園鄉○○○段
    八五、八九之八、八九之一二地號土地附近興建「東都麗晶」住宅建築工程，嗣
    因該住宅工程旁緊臨新街溪水流左側，而新街溪水流左側則建有防水功能之堤防
    ，惟丙○○恐該堤防僅具防水功能欠缺擋土作用，有礙工程之興建，明知該堤防
    係防水之建造物，及興辦水利事業關於防水建造物之建造、改造或拆除，應經主
    管機關之核准，竟未經主管機關即桃園縣政府之核准，僱用亦具犯意聯絡之承包
    商甲○○（另經本院桃園簡易庭審結），及挖土機司機乙○○、丁○○（另經本
    院桃園簡易庭審結），於民國八十八年五月六日，由丙○○經甲○○指派乙○○
    、丁○○駕駛挖土機至前開新街溪河床之行水區內，挖掘毀壞原有之堤防建造物
    ，並擅採河床基座砂石，再將之堆置於新街溪河床左側，長約一百六十五公尺，
    面積一千九百三十四平方公尺，作為施工基礎，欲回填作一新的擋土牆，致該段
    新街溪河面減縮，水流速度加快，並毀損新街溪左側堤防約五十公尺（位置、面
    積如附圖），致原堤防內側土石裸露於外，遇有大雨沖刷則易堆積河床內，改變
    水流方向，發生水災，禍及新街溪下游住戶，致生公共危險。嗣於同年月七日中
    午十二時三十分許，經桃園縣政府水利課河川巡防員會同員警查獲。
二、案經桃園縣政府函送臺灣桃園地方法院檢察署檢察官偵查聲請簡易判處刑。
    理  由
一、訊據被告丙○○固坦承本件查獲當時為東都公司之負責人，並於上開緊臨新街溪
    旁地號之土地興建住宅，且於右揭時、地僱用承包商甲○○施作工程，並指示甲○○僱用之挖土機司機乙○○、丁○○駕駛挖土機至該段之新街溪河床上，先將
    原堤防毀損、再挖掘河床基座之砂石並將之堆置於新街溪水流左側之事實，訊據
    被告乙○○固不諱言有於右揭時、地駕駛挖土機至前開新街溪河床上挖掘河床基
    座砂石並堆置砂石及毀損原堤防之事實，惟均矢口否認右揭犯行，被告丙○○辯
    稱：上開施工地未有護岸設施，伊之土地已被河川沖失達四百六十七坪之多，為
    避免土地繼續流失及住宅興建工地安全起見，在自有土地上施設堤防護岸，乃是
    刻不容緩之緊急措施，乃無意間觸犯水利法規定，現已獲縣政府核准同意施工，
    而核准之施工圖與原施工圖並無兩樣云云。被告乙○○辯稱：伊是受僱甲○○，
    向丙○○請款，且伊均在工程基地上施作工程，沒有到河道下去，只有五月七日
    稽察員來時，伊剛好下去開挖擋土牆的基座大約二、三十公尺，是配合公司要求
    施工的，之前擋土牆的基座是丁○○挖的，伊只是聽從丙○○之指揮工作，不知
    有無事先申請許可云云。經查右開犯行，業據被告丙○○、乙○○於警訊及偵查
    中供認屬實，並經證人即同案被告甲○○、丁○○及桃園縣政府水利課河川巡防
    員姜定宇分別於警訊時及偵審中證述明確，復有桃園縣政八十八年六月八日八八
    府工水字第一二一０六五號函暨函附地籍圖、桃園縣政府工務局水利課河川巡防
    取締（蒐證）紀錄資料暨所附現場查獲照片九幀、台灣桃園地方法院檢察署檢察
    官勘驗筆錄暨現場勘驗照片二十四幀、桃園縣蘆竹地政事務所土地複丈成果圖在
    卷足據。被告縱嗣有獲主管機關核准同意施設，亦係於本件犯罪成立後始獲同意
    ，不能解免其罪責。況其所稱桃園縣政府八十九年十月三十日八九府工水字第二
    一四五二六號同意施設函，嗣經桃園縣政府八十九年十二月二十九日八九府工水
    字第二六二九四八號函認與新街溪治理計劃堤線不符，撤銷前函而不予同意，有
    前開二函件在卷可按。被告丙○○、乙○○前開所辯顯係飾卸之詞，均不足採信
    。事證明確，被告犯行均堪認定，應依論科。
二、核被告丙○○、乙○○所為，均係犯水利法第九十一條第一項、同法第九十二條
    之一第一項後段之罪。被告丙○○、乙○○與甲○○、丁○○就上揭犯行，有犯
    意之聯絡及行為之分擔，皆為共同正犯。又被告等以一行為，觸犯構成要件不相
    同之上開二罪，為想像競合犯，應從一重之水利法第九十二條之一第一項後段之
    罪處斷。原審據以論罪科刑（論結欄將水利法第九十二條之一第一項後段誤載為
    水利法第九十一條之一後段，贅引刑法第七十四條第二款，均附此敘明），固非
    無見，惟查本件被告丙○○、乙○○行為後，刑法第四十一條規定已於九十年一
    月四日修正，並自同年月十日起施行，該條文第一項修正後規定：「犯最重本刑
    為五年以下有期徒刑以下之罪，而受六個月以下有期徒刑或拘役之宣告，因身體
    、教育、職業、家庭之關係或其他正當事由，執行顯有困難者，得以一元以上三
    元以下折算一日，易科罰金。但確因不執行所宣告之刑，難收矯正之效或難以維
    持法秩序，不在此限。」「併合處罰之數罪，均有前項情形，其應執行之刑逾六
    月者，亦同。」；又同法施行法第三條之一亦同時修正規定為：「刑法第四十一
    條之規定，中華民國九十年一月四日刑法修正施行前已裁判確定之處罰，未執行
    或執行未完畢者，亦適用之。」「未諭知易科罰金之處罰者，亦同。」，並自同
    年月十二日起施行，以之與修正前刑法第四十一條規定之內容相比較，以新法即
    修正後刑法第四十一條第一項前段規定有利於被告，依刑法第二條第一項前段規
    定，應適用裁判時即修正後刑法第四十一條第一項前段之規定，原審未及審酌比
    較新舊法之規定，而未就被告丙○○、乙○○所宣告之刑依修正後刑法第四十一
    條第一項前段規定併諭知易科罰金之折算標準，尚有未洽，被告丙○○、乙○○
    提起上訴，仍執前詞否認犯罪，固無可採，然原判決關於被告丙○○、乙○○部
    分既有可議，仍應由本院將原判決就被告丙○○、乙○○部分撤銷改判。爰審酌
    被告二人之素行、犯罪之動機、目的、手段、所生危害並犯後之態度等一切情狀
    ，分別量處如主文所示之刑，並諭知易科罰金之折算標準，以資懲儆。末查被告
    丙○○、乙○○前均未曾受有期徒刑以上刑之宣告，有卷附台灣高等法院被告全
    國前案紀錄表可按，其等因一時失慮而犯罪，犯後頗具悔改之心，經此起訴審判
    ，當知所警惕，信均無再犯之虞，本院認所宣告以暫不執行為適當，被告丙○○
    部分併諭知緩刑五年，被告乙○○部分併諭知緩刑三年，以啟自新。
據上論斷，應依刑事訴訟法第四百五十五條之一第三項、第三百六十九條第一項前段
、第三百六十四條、第二百九十九條第一項前段，水利法第九十一條第一項、第九十
二條之一第一項後段，刑法第十一條前段、第二條第一項前段、第二十八條、第五十
五條、第七十四條第一款、修正後刑法第四十一條第一項前段，罰金罰鍰提高標準條
例、第二條，判決如主文。
本案經檢察官鄭重文到庭執行職務。
中      華      民      國      九十      年      二      月    二十一  日
                                臺灣桃園地方法院刑事第三庭
                                    審判長  法  官  謝順輝
                                            法  官  蔡榮澤
                                            法  官  林惠霞
右正本證明與原本無異。
如不服本判決，應於判決送達後十日內向本院提出上訴狀( 應附繕本 )，上訴於
臺灣高等法院。
                     書記官  邱仲騏
中        華        民        國   九十   年   二   月    二十七    日
附錄本案論罪科刑法條全文：
水利法第九十一條第一項
毀損或竊盜第四十六條、第五十一條之建造物或器材或其他水利設備者，除限令修復
或賠償外，處五年以下有期徒刑、拘役或科或併科三千元以下罰金。
水利法第九十二條之一第一項
違反第七十八條第一項各款情形之一者，除通知限期回復原狀、清除或廢止違禁設施
外，處六千元以上三萬元以下罰鍰；因而損害他人權益者，處三年以下有期徒刑、拘
役或科或併科四千元以上二萬元以下罰金；致生公共危險者，處五年以下有期徒刑，
得併科六千元以上三萬元以下罰金。


司法院資訊處製作；財團法人民間司法改革基金會備份。
